臺灣高等法院民事判決
111年度重上字第64號
上  訴  人  Ａ０１  

訴訟代理人  郭哲銘律師
            吳存富律師
            楊喬閔律師
被 上訴 人  Ａ０２  
訴訟代理人  雷皓明律師
複 代理 人  徐佳緯律師
上列當事人間請求分割共有物事件，上訴人對於中華民國110年1
1月18日臺灣新北地方法院第一審判決（109年度重訴字第778號
）提起上訴，本院於111年4月26日言詞辯論終結，判決如下：
    主      文
上訴駁回。
第二審訴訟費用由兩造各負擔二分之一。
    事實及理由
被上訴人主張：兩造原為夫妻關係，共有坐落新北市中和區「
  曉山青」社區之如附表一、二所示房地（下合稱系爭房地，其
  中：附表一所示門牌「新北市○○區○○路000巷00弄000號4樓」
  之區分所有建物，為兩造共有之專有部分；另附表二至四所示
  建物，則為與其他區分所有權人共有之警衛室、水塔、泳池及
  健身場館等公用設施），嗣兩造於民國108年間經法院判准離
  婚，並由被上訴人、上訴人分別行使及負擔未成年子女即訴外
  人甲○○、乙○○之權利義務確定。系爭房地依其使用目的，並無
  不能分割之情形，兩造亦未訂有不為分割之契約，惟無法達成
  分割之協議等情，爰依民法第823條第1項、第824條第2至4項
  等規定，求為准予變價分割系爭房地，並由兩造按應有部分比
  例各1/2分配價金之判決（原審准予變價分割系爭房地，並由
  兩造按前述比例分配價金。上訴人不服，提起上訴）。答辯聲
  明：上訴駁回。
上訴人則以：兩造前各以系爭房地向銀行抵押貸款之金額不一
  ，被上訴人應先解決前揭貸款償還問題，再訴請分割。又伊與
  乙○○現居住系爭房地，基於伊母子二人得保有適宜之住所及不
  改變乙○○之教育生長環境等考量，本件之方割方法宜採原物分
  割，並將系爭房地單獨分配予伊，另由伊以金錢補償被上訴人
  為妥適，且被上訴人應受償之補償款，要優先用於償還其以系
  爭土地向銀行所為之抵押貸款，如有剩餘始實際交付被上訴人
  ，以兼顧兩造權益等語，資為抗辯。上訴聲明：㈠原判決廢棄
  。㈡被上訴人在第一審之訴駁回。
按共有物除法令另有規定，或因物之使用目的不能分割，或契
  約訂有不分割之期限者外，各共有人得隨時請求分割。分割之
  方法不能協議決定，或於協議決定後因消滅時效完成經共有人
  拒絕履行者，法院得因任何共有人之請求，命為下列之分配：
  以原物分配於各共有人。但各共有人均受原物之分配顯有困
  難者，得將原物分配於部分共有人。原物分配顯有困難時，
  得變賣共有物，以價金分配於各共有人；或以原物之一部分分
  配於各共有人，他部分變賣，以價金分配於各共有人。以原物
  為分配時，如共有人中有未受分配，或不能按其應有部分受分
  配者，得以金錢補償之。民法第823條第1項、第824條第2項、
  第3項分別定有明文。又共有人因共有物分割之方法不能協議
  決定，而提起請求分割共有物之訴，法院固得依民法第824條
  第2項規定，以原物分配於各共有人，或變賣共有物，以價金
  分配於各共有人。惟共有人請求分割之共有物，倘係公寓大廈
  之專有部分，而無法以原物分配於各共有人，須採變賣共有物
  以價金分配於各共有人之方法分割，因依公寓大廈管理條例第
  4條第2項規定，專有部分不得與其所屬建築物共用部分之應有
  部分及其基地所有權之應有部分分離而為移轉，共有人自應請
  求就該專有部分與其所屬建築物共用部分之應有部分及其基地
  所有權之應有部分合併分割，不得單獨就其中之一請求分割。
查兩造原為夫妻關係，並於婚後購入系爭房地同住，權利各半
  。其中：如附表一所示門牌「新北市○○區○○路000巷00弄000號
  4樓」之區分所有建物，為兩造共有之專有部分；另附表二至
  四所示建物，則為兩造與其他區分所有權人共有之警衛室、水
  塔、泳池及健身場館等公用設施，性質上屬於前開專有部分所
  屬建築物之共用部分。嗣兩造於108年間經法院判准離婚，並
  由被上訴人、上訴人依序行使及負擔未成年子女甲○○（00年0
  月間生）、乙○○（000年0月00日生）之權利義務確定。被上訴
  人於離婚後已與甲○○搬離上址，僅由上訴人與乙○○繼續居住使
  用。又兩造共有之專有部分房地，依其使用目的，並無不能分
  割之情形，且兩造亦未訂有不為分割之契約，但經調解後，仍
  無法達成分割之協議等情，為兩造所不爭執，並有上訴人戶籍
  謄本、系爭房地登記謄本、原法院108年度婚字第349號判決及
  確定證明書、新北市中和地政事務所109年11月3日函文及系爭
  房地（含前述專有部分及公用設施）現場照片在卷可稽（見原
  審調解卷第45至69、87至123、155至157頁、本院卷第69至75
  、115至120頁）。則被上訴人依前揭民法及公寓大廈管理條例
  等規定，請求裁判分割系爭土地，即屬有據。上訴人辯稱：兩
  造前各以系爭房地向銀行抵押貸款之金額不一，被上訴人應先
  解決前揭貸款償還問題，再訴請分割云云，並無足採。
又分割共有物時，法院應參酌當事人之聲明、共有物之性質、
  經濟效用及全體共有人利益等公平決之。本院審酌：㈠本件請
  求分割之共有物，其主體為公寓大廈之專有部分，室內面積為
  77.04平方公尺（約23.3坪），顯無從以原物分配於各共有人
  。㈡上訴人雖主張：為使伊與乙○○母子二人得保有適宜住所，
  及不改變乙○○之教育生長環境等考量，宜將系爭房地單獨分配
  予伊，而由伊以金錢補償被上訴人，且被上訴人應受償之補償
  款，須優先用於償還其以系爭土地向銀行所為之抵押貸款，如
  有剩餘始實際交付被上訴人，始為妥適等語。然兩造迄未能就
  系爭房地之合理市價達成共識，且上訴人要求指定被上訴人所
  得補償款之用途，而附加法律所無之限制，益見其所提分割方
  案，難以為採。㈢而變價分割，乃賦與各共有人變賣共有物，
  按其應有部分比例公平受價金分配之權利。如系爭房地果值高
  價，於公告拍賣之後，應買人自當競相出價，而得以公平之價
  格賣出。倘上訴人基於前述考量有意取得系爭房地，亦得於共
  有物變價分配之執行程序中出價參與標買；縱拍定之買受人非
  兩造任一人時，其依民法第824條第7項規定，亦享有以相同條
  件優先承購之權利，而於各共有人之權益，並無不利。至兩造
  前以系爭房地向銀行抵押貸款之金額即使不一，而應終局負擔
  之償還義務有異，亦非本件分割共有物所應審酌之事項，應由
  兩造另循他途解決。
從而，本件參酌當事人之聲明、共有物之性質、利用現況、經
  濟效用及全體共有人之公平利益，堪認被上訴人主張系爭房地
  希以變價分割之方法變賣共有物，再由兩造按各自之應有部分
  比例分配價金，此分割方法確可兼顧兩造之利益及經濟效益，
  可認妥適，而屬可採。
綜上所述，被上訴人依民法第823條第1項之規定，訴請就系爭
  房地為裁判分割，應予准許。原審參酌當事人之聲明、共有物
  之性質、利用現況、經濟效用及全體共有人之利益，為系爭房
  地准予變價分割，所得價金由兩造按應有部分比例各1/2為分
  配之判決，核無不合。上訴論旨指摘原判決不當，求予廢棄改
  判，為無理由，應駁回上訴。又分割共有物之訴由敗訴當事人
  負擔訴訟費用顯失公平者，法院得酌量情形命勝訴之當事人負
  擔其一部，民事訴訟法第80條之1定有明文。本件分割共有物
  之訴，既經法院准許分割，並為兩造定分割方案，自應由兩造
  依應有部分之比例即各1/2分擔訴訟費用，附此敘明。
本件事證已臻明確，兩造其餘攻擊、防禦方法及舉證，經核與
  判決結果無影響，爰不逐一論列，併此敘明。
據上論結，本件上訴為無理由，判決如主文。　
中　　華　　民　　國　　111 　年　　5　 　月　　10　　日
                  民事第七庭    
                      審判長法  官  李昆霖
                            法  官  譚德周
                            法  官  林翠華
正本係照原本作成。
如不服本判決，應於收受送達後20日內向本院提出上訴書狀，其
未表明上訴理由者，應於提出上訴後20日內向本院補提理由書狀
（均須按他造當事人之人數附繕本）。上訴時應提出委任律師或
具有律師資格之人之委任狀；委任有律師資格者，另應附具律師
資格證書及釋明委任人與受任人有民事訴訟法第466 條之1第1項
但書或第2項所定關係之釋明文書影本。如委任律師提起上訴者
，應一併繳納上訴審裁判費。
中　　華　　民　　國　　111 　年　　5 　　月　　10　　日
　　　　　　　　　　　　　  書記官  陳褘翎　　　　　　　　　　　　　　
附表一：
編 號        土  地  坐  落     面 積   權利範圍  備註   市  區  段 地號  平方公尺   1 新北 ○○  ○○  000  7387.89 兩造之應有部分各為139/20000 見原審調解卷第89至91頁 

編  號   建號 基  地  坐  落 主要用途 、建料及房屋層數 建物面積（平方公尺）   權利範圍   建  物  門  牌    樓層面積   合　　計 附屬建物     1   1558 新北市○○區○○段000地號 住家用、鋼筋混凝土造、5層 4層：77.04 合計：77.04 陽台： 9.98   兩造之應 有部分各 為1/2   新北市○○區○○路000巷00弄000號4樓      備考 1.含共有部分0000建號（權利範圍132/10000）、0000建號（權利範圍1000/10000）、0000建號（權利範圍1/75；含停車位編號29） 。 2.見原審調解卷第93至95頁。     
附表二：
編 號        土  地  坐  落     面 積   權利範圍  備註   市  區  段 地號  平方公尺   1 新北 ○○  ○○ 000  10005.19 兩造之應有部分各為3/900000 見原審調解卷第105至107頁 

編號  建號 基  地  坐  落 主要用途、建料及房屋層數 建物面積（平方公尺）  權利範圍   建  物  門  牌  樓層面積  合　　計 附屬建物   1 0000 新北市○○區○○段000地號 住家用、鋼筋混凝土造、5層 1層：7.28 合計：7.28  兩造之應有部分各為15/10000   新北市○○區○○路000巷00弄 00號      備考 1.含共有部分0000建號（權利範圍1/2）。 2.見原審調解卷第109至111頁。     2 2819 新北市○○區○○段000地號 住家用、鋼筋混凝土造、5層 1層：7.00 合計：7.00  兩造之應有部分各為15/10000    新北市○○區○○路000巷00弄 00號       1.含共有部分0000建號（權利範圍1/2）。 2.見原審調解卷第113至115頁。     
附表三：
編 號        土  地  坐  落     面 積   權利範圍  備註   市  區  段 地號  平方公尺   1 新北 ○○  ○○  000  5064.10 兩造之應有部分各為47/00000000 見原審調解卷第97至99頁 

編號  建號 基  地  坐  落 主要用途、建料及房屋層數 建物面積（平方公尺）  權利範圍   建  物  門  牌  樓層面積  合　　計 附屬建物   1 1357 新北市○○區○○段000地號 住家用、鋼筋混凝土造、3層 1層：18.92 地下1層：43.68 合計：62.60  兩造之應有部分各為15/10000   新北市○○區○○路000巷00弄 00之0號      備考 1.含共有部分0000建號（權利範圍177/10000）。 2.見原審調解卷第101至103頁。     
附表四：
編 號        土  地  坐  落     面 積   權利範圍  備註   市  區  段 地號  平方公尺   1 新北 ○○  ○○ 000  300.71 兩造之應有部分各為4/900000 見原審調解卷第117至119頁 

編號  建號 基  地  坐  落 主要用途、建料及房屋層數 建物面積（平方公尺）  權利範圍   建  物  門  牌  樓層面積  合　　計 附屬建物   1 1249 新北市○○區○○段000地號 管理員室兼機械室 、鋼筋混凝土造、7層 1層：3.02 合計：3.02  兩造之應有部分各為15/10000   新北市○○區○○路000之0號      備考 1.含共有部分0000建號（權利範圍55/100）。 2.見原審調解卷第121至123頁。